【裁判字號】    89,上訴,3141
【裁判日期】    890706
【裁判案由】    懲治盜匪條例等
【裁判全文】
臺灣高等法院刑事判決                          八十九年度上訴字第三一四一號
    上  訴  人
    即  被  告  戊○○
    選任辯護人  許敏三
右上訴人因懲治盜匪條例等案件，不服臺灣桃園地方法院八十九年度訴字第七六號，
中華民國八十九年七月六日第一審判決（起訴案號：臺灣桃園地方法院檢察署八十八
年度偵字第七四○二號）提起上訴，本院判決如左：
    主  文
原判決撤銷。
戊○○共同意圖為自己不法所有，以強暴、脅迫致使不能抗拒而取他人之物，處有期
徒刑捌年。
    事  實
一、戊○○曾於民國七十八年間及八十四年間，分別因懲治盜匪條例及槍砲彈藥刀械
    管制條例等案件，經法院分別判處罪刑確定並入監執行，而於執行中前後二度經
    假釋出監，惟因假釋中更犯罪致其假釋均被撤銷，不構成累犯。戊○○得知友人
    甲○○頗有錢財，竟與不詳姓名之成年男子及不詳姓名綽號「小邱」（年約三十
    歲）、「小江」、「白剛」等成年男子共五人（公訴人誤認為僅有戊○○、「小
    邱」、「小江」、「白剛」等四人），共同意圖為自己不法所有，並基於犯意之
    聯絡，於八十八年一月十日晚間十時許，至桃園縣蘆竹鄉○○路二十五號大樓樓
    下附近埋伏等候，於翌（十一）日凌晨零時許，見甲○○與其友人丙○○（綽號
    小五）等二人返回時，戊○○與「小邱」二人即上前向甲○○打招呼，四人並一
    同坐電梯至該大樓即蘆竹鄉○○路二十五號二十樓之八甲○○之租屋處，隨後丙○○又去接甲○○之友人乙○○（綽號「阿利」）到甲○○之租屋處，「小邱」
    與甲○○旋起爭執，「小邱」即以行動電話通知在樓下守候之「小江」、「白剛
    」及另一不詳姓名之成年男子等三人上樓敲門，戊○○即表示是他的朋友並前去
    應門讓該三人進入屋內，「小江」等三人入屋後隨即作勢掏槍，「小邱」見同夥
    入內，立即取出自己預藏之不具殺傷力之槍枝一把，頂著甲○○的頭並喝令甲○○、丙○○及乙○○等人不要動，再由「小江」、「白剛」及另一不詳姓名之成
    年男子等三人以甲○○屋內之電線將甲○○、丙○○、乙○○綑綁住，致使甲○○、丙○○、乙○○不能抗拒，再推由「小邱」、「小江」、「白剛」及另一不
    詳姓名之成年男子共同搜括強取甲○○、丙○○、乙○○等人身上及甲○○屋內
    之財物，計甲○○被強取勞力士女用手錶一個、鑽戒三個、血玉一個、行動電話
    手機五支（有諾其亞三支、小海豚全新一支、摩托羅拉一支）、電話卡0000
    000000、0000000000號兩片、懸掛車牌號碼Ｐ七─九七一一號
    之綽號「阿明」之人所有之汽車鑰匙一付、現金新臺幣（下同）三萬五千元、第
    一級毒品海洛因二兩半、第二級毒品安非他命十六兩、汽車駕照一枚；丙○○被
    強取黃金項鍊一條（重三兩多）。；乙○○則因身上沒有被搜到重大財物而未得
    逞。戊○○與「小邱」等五人強取甲○○、丙○○之財物得手後，「小邱」又喝
    令甲○○說出上開汽車鑰匙所使用之自用小客車停放在何處，經甲○○告知該車
    停放在該大樓地下室三樓後，由「小江」及「白剛」留在現場看管甲○○與丙○○，「小邱」則持上開槍枝與戊○○及另一不詳姓名之成年男子共同押著乙○○
    至該大樓地下室三樓，再強取綽號「阿明」之人暫質押予甲○○保管使用之懸掛
    車牌號碼Ｐ七─九七一一號（引擎號碼為ＶＱ00000000Ａ）之自用小客
    車一部（按該車原車牌號碼為Ｂ二─八九０五號，係廖大隆之妻陳素貞所有，而
    於八十七年十月十九日上午六時許，在臺中市○區○○路一段一九六號前失竊後
    ，再被懸掛徐旭賢所有之Ｐ七─九七一一號車牌，再由不詳年籍綽號「阿明」之
    人於八十八年一月初某日暫時交予甲○○做為質押之用），得手後，「小邱」與
    戊○○及另一不詳姓名之成年男子等三人旋駕駛該車逃離現場。該車即交由戊○○使用，約一小時後，「小邱」再以電話通知「小江」及「白剛」離開現場，「
    小江」及「白剛」等二人乃將甲○○鬆綁，並用抹布擦拭指紋後始離去。因甲○○等曾施用毒品，而不敢主動報案，嗣於同年二月三日晚間九時許，戊○○駕駛
    上開盜匪所得之懸掛車牌號碼Ｐ七─九七一一號自用小客車行經桃園縣桃園市○○街與泰昌二街口時為警查獲係失竊贓車（該車業經廖大隆領回），始經警循線
    查獲上情。
二、案經內政部警政署刑事警察局與桃園縣警察局大園分局移送臺灣桃園地方法院檢
    察署檢察官偵查起訴。
    理  由
一、訊據上訴人即被告戊○○固坦承有於前揭時間與綽號『小邱』等人前去甲○○住
    處及開走車牌號碼Ｐ七─九七一一號自用小客車等情不諱，惟矢口否認有強盜犯
    行，辯稱：是「小邱」要伊帶他到甲○○住處洽談還槍事宜，因甲○○表示槍不
    在她那裡，致使「小邱」不滿，「小邱」即打電話給他的手下，並開門讓渠等進
    來，隨即「小邱」就掏出槍來，且與手下綑綁甲○○等人，繼而開始搜括屋內財
    物及毒品，之後「小邱」就叫一名手下先將伊帶走，將伊載至內壢縱貫路邊等候
    約一小時，才見到「小邱」等人，「小邱」始將Ｐ七─九七一一號自用小客車交
    給伊，並叫伊聯絡甲○○還槍，伊自始至終均未參與共同強盜之犯行云云。
二、經查：右揭事實，業據被害人甲○○於警訊、檢察官偵訊及原審訊問時指述：「
    綑綁我、『阿力』（應係阿利之誤）、『小五』（即丙○○）等三人，然後就洗
    劫我的勞力士手錶乙只、鑽戒三個、血玉一個、手機五支（有諾其亞三支、小海
    豚全新一支、摩托羅拉一支）、電話卡0000000000、0000000
    000號兩片、日產汽車車號Ｐ七─九七一一號三千ＣＣ一輛、現金三萬五千元
    、海洛因二兩半、安非他命十六兩、汽車駕照一枚，... 『小五』部分被強盜黃
    金項鍊三兩多。」等語（見臺灣桃園地方法院檢察署八十八年度他字第五０三號
    偵查卷第四頁正面）；「當時將近晚上十二點左右，綽號『阿安』之戊○○和他
    的朋友在我家樓下等，我、丙○○和他們共四人搭電梯回到我家，他就介紹他朋
    友『小邱』，隨後綽號『小五』之丙○○去接『阿利』到樓上，不到五分鐘，又
    有人按門鈴，戊○○就說是他朋友，開門後就進來了三個人，手裝著要掏槍的樣
    子，當時『小邱』就把槍拿出來，槍口頂著我的頭；『小邱』的三個友人綑綁我
    、『小五』和『阿利』。」等語（見同上他字卷第三十四頁背面至第三十五頁背
    面）；「有人按門鈴，我自覘孔窺視後說不認識，戊○○即說這是我朋友，並開
    門讓三個年約二十幾歲之年輕人進來，... 『小邱』以槍抵著我頭部，其他的人
    以屋內電線將我、『阿利』及丙○○反綁，戊○○及『小邱』留在客廳內，其他
    三人即進入房間內搜刮東西，我的皮包是放在桌上由『小邱』搜刮，其他三人搜
    完房間出來，再搜『阿利』及丙○○，戊○○與『小邱』交頭接耳，戊○○事後
    並無聯絡要還車，我也聯絡不到他。」等語（見原審卷八十九年四月二十七日訊
    問筆錄）；「『阿利』被戊○○、『小邱』挾持，『小邱』有拿槍抵住『阿利』
    的腰，和另一人共三人，將『阿利』押走，另兩人在場監視我們，過一個鐘頭後
    ，他們才打電話進來，那兩人將我鬆綁，並用抹布擦拭指紋後才離去；戊○○都
    是翹著腿，『小邱』翻我的皮包」等語（見原審卷第五十九頁至第六十頁）詳盡
    ，核與另一被害人丙○○於檢察官偵查中證述：「（八十八年元月十日，在甲○○蘆竹中正路二十五號二十樓之八住處是否遭人搶劫？）對；（當時有那些人？
    ）有四人，加上戊○○共有五人；有甲○○、我及後來一名來找甲○○之友人三
    人被綁起來；原與我們一起上來之戊○○之朋友拿出槍來叫我們不要動；他們先
    拿電線把我們三人綁起來；戊○○和他的朋友一起將甲○○之朋友帶走」等語（
    見偵查卷第五十四頁背面至第五十六頁正面）；於本院八十九年十月十三日訊問
    時證稱：「（案發情形如何？）當天我去我乾姊姊（指甲○○）家裡，要幫她弄
    地板，被告和他的朋友二人上來，因為什麼事情我也不知道，談話當中，被告的
    朋友就拿出一把槍出來，然後打電話叫他們樓下的朋友上來，他們上來之後就把
    我們用電線綁起來；（被搶何物？）一條金項鍊，三兩多，我沒有被搶錢；...
    被告是和『小邱』一起上來的沒錯，上來之後甲○○和他們在講事情，我在弄地
    板，『小邱』有打電話下去，他的朋友很快就上來了；...當時沒有其他人進入，
    但上來的時候是五個人，還有甲○○的朋友，因為她是我們要上來的時候，他才
    到。被告沒有搶我，我沒有看到他動手，但是因為當時很亂，他們叫我們低頭的
    時候，被告是坐在房間前面的客廳那邊。」等語大致相符。雖被告辯稱：現場並
    無乙○○這個人，被害人甲○○前後指述乙○○何時進入甲○○住處等情顯有齟
    齬，並與被害人丙○○指訴不合，渠等指訴顯屬虛妄云云，惟按被告、被害人或
    證人之陳述有部分前後不一致或相互間有所歧異時，究竟何者為可採，何者為不
    足採，法院原得本其自由心證予以斟酌取捨，非謂一有不符或歧異，即應認其全
    部供述均為不可採信（最高法院七十八年台上字第一四六九號判決意旨參照），
    查被害人甲○○、丙○○對於被告戊○○與「小邱」二人與渠一同坐電梯至該大
    樓被害人甲○○之租屋處，嗣「小邱」與被害人甲○○起爭執，「小邱」即以行
    動電話通知在樓下守候之「小江」、「白剛」及另一不詳姓名之成年男子等三人
    上樓，「小江」等三人入屋後，「小邱」見同夥入內，立即取出預藏之槍枝一把
    ，頂著被害人甲○○的頭並喝令被害人甲○○、丙○○及乙○○等人不要動，再
    由「小江」、「白剛」及另一不詳姓名之成年男子等三人以被害人甲○○屋內之
    電線將被害人甲○○、丙○○、乙○○綑綁住，再推由「小邱」、「小江」、「
    白剛」及另一不詳姓名之成年男子共同搜括強取被害人甲○○、丙○○、乙○○
    等人身上及被害人甲○○屋內之財物等基本事實陳述，並無不同，況被告對於被
    害人甲○○、丙○○被「小邱」等人動手行劫之事實亦未否認，衡諸常情，被害
    人甲○○、丙○○亦無須捏造有另一被害人乙○○在場之必要。又乙○○（綽號
    「阿利」）雖無正確年籍資料足供本院傳查，惟被害人甲○○於警訊時已指稱：
    伊朋友綽號「阿利」名叫乙○○等語（見偵查卷十三頁背面）；於檢察官偵訊時
    指稱：乙○○住北投等語（見偵查卷第二十七頁背面），而被告於警訊時亦供稱
    ：被警方查獲時，身上之海洛因毒品並非行搶所分得，是伊事後向「阿利」購買
    的等語（見偵查卷第十頁）；於檢察官訊問時復供稱：伊沒有先拿一把九○手槍
    （大榔頭）叫甲○○去賣，有聽說是「小邱」拿給「阿利」去賣的，當天帶「小
    邱」去找甲○○是「小邱」說要找「阿利」拿那一把槍等語（見偵查卷第四十六
    頁背面），足證客觀上乙○○（綽號「阿利」）確有其人。又乙○○被強盜之財
    物部分，雖被害人甲○○於原審訊問時證稱：乙○○被強盜之財物部分，是乙○○後來回來告訴伊的，是現金九萬七千元、汽車一部、金鍊子及海洛因云云（見
    原審卷第五十二頁），惟乙○○（綽號「阿利」）並無正確年籍資料足供本院傳
    查證明屬實，況被害人甲○○於原審同日訊問時又稱：被告與「小邱」交頭接耳
    ，他們五個人相繼毆打乙○○，因為他們在乙○○身上沒有搜到重大財物，「小
    邱」即說你（指乙○○）是大藥頭，怎麼會沒有錢等語（見原審卷第五十二頁反
    面），前後所述矛盾，尚不能單憑被害人甲○○有瑕疵之傳聞證據，而認被告戊○○及其同夥，確有搶得被害人乙○○之現金九萬七千元、汽車一部、金鍊子及
    海洛因等物，是此部份行為尚屬未遂。此外，並有被告所駕駛之車牌號碼Ｐ七─
    九七一一號自用小客車為警查獲時之照片二張附卷可稽。雖被告辯稱：伊不敢將
    車開回給甲○○，曾透過甲○○之友人丁○○聯絡甲○○還車云云，證人丁○○
    於本院八十九年十月二十七日訊問時證稱：被告經常到伊家聊天，因為被告那天
    有開車來伊家，伊沒有看到那台車，被告說要伊幫他找甲○○，被告的意思是要
    把車放在伊家，伊說不用，伊去找甲○○看看，但伊也沒有找到甲○○，被告是
    有交代伊幫他找甲○○，但伊和被告都找不到人云云，惟被告於警訊時供稱：伊
    聯絡不到甲○○，但有透過甲○○之朋友「小黑」聯絡，伊在等待甲○○與伊聯
    絡，尚未聯絡，所以沒有將車歸還甲○○云云（見偵查卷第九頁），於原審訊問
    時則改稱：曾打電話給甲○○，但甲○○說她損失很多，要伊賠償，伊很氣憤，
    因又不是伊的錯，為何要賠償，且搞的兩面不是人，所以未還她車子云云，被告
    先後就是否已與被害人甲○○聯絡還車等情，供述矛盾，足證被告所辯曾主動要
    歸還汽車云云，應為事後卸責之詞，證人丁○○證述被告曾透過伊聯絡甲○○，
    欲歸還汽車云云，亦不足採，再佐以被告於警訊時供承：「因甲○○欠邱哥（按
    即小邱）槍支一事尚未還清楚，所以他被邱哥搶的Ｐ七─九七一一號自小客車均
    在我處，我也一直把他的車子當交通工具使用（見同上他字卷第九頁背面）」等
    語觀之，衡情被告與「小邱」等人若無犯意之聯絡，「小邱」豈有無端將上開盜
    匪所得之排氣量為三千ＣＣ、價值不菲之名貴轎車交予被告使用，反使自己分得
    較少盜贓之理，足認被告所辯，顯悖於情理，要屬臨訟飾卸之詞，自無可採。本
    件事證明確，被告犯行洵堪認定。
三、核被告戊○○所為，其意圖為自己不法所有，以強暴、脅迫致使被害人甲○○、
    丙○○不能抗拒而取被害人甲○○、丙○○之物部分，係犯懲治盜匪條例第五條
    第一項第一款之盜匪罪，其意圖為自己不法所有，以強暴、脅迫致使被害人乙○○不能抗拒，而取被害人乙○○之物未得逞部分，係犯同條例第五條第二項、第
    一項第一款之盜匪未遂罪，其強取被害人甲○○之海洛因及安非他命後之持有行
    為，係犯毒品危害防制條例第十一條第一項、第二項之持有第一級毒品及持有第
    二級毒品罪，兩罪係一行為觸犯數罪，應從一重之持有第一級毒品罪處斷。被告
    與不詳姓名綽號「小邱」、「小江」、「白剛」之成年男子及另一不詳姓名之成
    年男子間，就上開犯行有犯意之聯絡及行為之分擔，為共同正犯。被告與「小邱
    」等上開五人同時強取被害人甲○○、丙○○、綽號「阿利」之乙○○等三人之
    財物，係以一行為觸犯懲治盜匪條例第五條第一項第一款及同條例第二項、第一
    項第一款之盜匪罪及盜匪未遂罪，為想像競合犯，依刑法第五十五條之規定，應
    從一重論處一個盜匪罪。又被告所犯上開盜匪罪與持有第一級毒品罪之間，有方
    法結果之牽連關係，依刑法第五十五條之規定，應從較重之盜匪既遂罪處斷。公
    訴人就被告所犯上開持有第一、二級毒品罪，於起訴法條雖未論及，惟起訴事實
    已記載明確，且與起訴之盜匪罪屬牽連犯之裁判上一罪關係，本院自應併予審理
    。公訴意旨另指被告之同夥「小江」等人以甲○○屋內之電線將甲○○、丙○○
    、「阿利」等人綑綁住，以此非法之方法剝奪甲○○、丙○○、「阿利」等人之
    行動自由部分，另涉有刑法第三百零二條第一項之妨害自由罪云云，惟按強盜於
    行劫時，綑縛被害人，係屬施用強暴使人不能抗拒之實施行為，不另成立妨害自
    由罪（最高法院二十二年上字第二０六四號、二十四年上字第四四０七號判例意
    旨參照），公訴人誤認被告另涉妨害自由罪部分，容有未洽；又本件並未扣得「
    小邱」前開所持之槍枝，且「小邱」亦未持以擊發，依卷內證據資料，尚乏確據
    認定「小邱」所持有者係屬具有殺傷力之槍枝，併予指明。
四、原審認被告罪證明確，予以論罪科刑，固非無見。惟查原審認被告盜匪被害人乙○○部分，已屬既遂，尚有未合。又被告盜匪所得之財物除前開自用小客車（引
    擎號碼為ＶＱ00000000Ａ），業經發還被害人，及前揭盜匪所得之第一
    、二級毒品，雖屬違禁物，不得非法持有，惟未查獲扣案，業已費失，故不另為
    發還被害人及沒收銷燬之諭知外，其餘盜匪所得之財物，並未扣案，亦無證據證
    明尚屬費失，原審諭知發還被害人甲○○、丙○○及乙○○，亦有不當。被告上
    訴意旨猶執前詞否認犯罪，而指摘原判決不當，雖無足取，惟原判決既有上開可
    議之處，自應由本院將之撤銷改判。爰審酌被告有如事實欄所示之科刑及執行紀
    錄（見原審卷附之臺灣高等法院檢察署刑案紀錄簡覆表），本件雖非累犯，然顯
    見其素行不良及其犯罪之手段、所生之危害以及犯後飾詞狡卸，不知悔悟等一切
    情狀，量處如主文第二項所示之刑，以資懲儆。
五、按盜匪所得財物如事實上業已發還被害人，即無庸再為發還之諭知，本件盜匪所
    得之前揭引擎號碼為ＶＱ00000000Ａ之自用小客車一部，業經發還被害
    人，有廖大隆出具之贓物領據附卷可憑（見同上他字卷第三十頁正面），自無從
    就此部分強盜罪所得之財物為發還被害人之諭知。前揭盜匪所得之第一、二級毒
    品，係屬違禁物，不得非法持有，且未查獲扣案，爰不另為發還被害人及沒收銷
    燬之諭知。至「小邱」所持之前揭槍枝，並未扣案，復乏確切證據證明尚屬存在
    ，亦不宣告沒收，附此敘明。
據上論斷，應依刑事訴訟法第三百六十九條第一項前段、第三百六十四條、第二百九
十九條第一項前段，懲治盜匪條例第五條第一項第一款第二項、第八條，毒品危害防
制條例第十一條第一項、第二項，刑法第十一條前段、第二十八條、第五十五條，判
決如主文。
本案經檢察官劉靜婉到庭執行職務。
中      華      民      國    八十九    年     十一     月    二十二    日
                              臺灣高等法院刑事第  十五  庭
                                  審判長法  官  房  阿  生
                                        法  官  胡  泉  田
                                        法  官  雷  元  結
右正本證明與原本無異。
如不服本判決應於收受送達後十日內向本院提出上訴書狀，其未敘述上訴之理由者並
得於提起上訴後十日內向本院補提理由書（均須按他造當事人之人數附繕本）。
                                        書記官  梁  雅  華
中    華    民    國    八十九    年      十一      月    二十四       日
附錄：本判決論罪科刑法條全文
懲治盜匪條例第五條第一項第一款：
懲治盜匪條例第五條第一項：有左列行為之一者，處無期徒刑或七年以上有期徒刑
                  第一款  意圖為自己或第三人不法所有，以強暴、脅迫、藥劑
                          、催眠術或他法致使不能抗拒而取他人之物或使其交
                          付者。
毒品危害防制條例第十一條第一項、第二項：
持有第一級毒品者，處三年以下有期徒刑、拘役或新臺幣五萬元以下罰金。
持有第二級毒品者，處二年以下有期徒刑、拘役或新臺幣三萬元以下罰金。


司法院資訊處製作；財團法人民間司法改革基金會備份。
